臺灣高等法院花蓮分院刑事判決　　　　　96年度上訴字第15號
上　訴　人　臺灣花蓮地方法院檢察署
被　　　告　森榮營造有限公司
兼　代表人　丁○○
被　　　告　乙○○
　　　　　　甲○○
　　　　　　　　　　　250巷18弄14之1號
前四人共同
選任辯護人　廖學忠律師
上列上訴人因被告業務過失致死等案件，不服中華民國95年10月
18日臺灣花蓮地方法院94年度訴字第355號第一審判決（起訴案
號：臺灣花蓮地方法院檢察署94年度偵字第2404號），提起上訴
，本院判決如下：
    主  文
上訴駁回。
    理  由
一、公訴意旨略以：被告丁○○係設於高雄縣鳳山市○○路○段
    187號15樓之被告「森榮營造有限公司」（下稱森榮公司）
    之代表人兼負責人，被告乙○○為該公司承攬內政部營建署
    太魯閣國家公園管理處「台八線燕子口至錐麓隧道、橋樑及
    附屬設施工程」（下稱系爭工程）之工作場所負責人，被告
    甲○○則受該公司雇用，在系爭工程負責隧道挖掘作業之主
    管，均為執行業務之人。詎被告丁○○身為雇主及執行業務
    之人，本應注意隧道工程進出口附近表土之崩塌或土石之飛
    落問題，應依勞工安全衛生法第5條第1項第5款規定設立符
    合標準之必要安全衛生設備，及依照營造安全衛生設施標準
    第84條規定，設置隧道口擋土支撐、張設防護網、清除浮石
    及邊坡保護，並依據勞工安全衛生設施規則第238條之規定
    ，讓勞工戴用符合國家安全標準之工地用安全帽等安全措施
    ；而被告乙○○為系爭工程之工作場所負責人，被告甲○○
    為現場挖掘作業之主管，亦均應注意上述規定，給予安全保
    護設施，並提供符合國家標準之工地用安全帽，另被告甲○○依照營造安全衛生設施標準第102條第2、3項規定，尚負
    有檢查器具、工具、安全帽，汰換不良品並監督勞工使用安
    全帽之義務，被告三人竟均疏未注意，未依上述規定，在隧
    道口上方邊坡設立防護網、清除浮石及提供施作勞工符合國
    家標準之工地用安全帽，致使公司所雇用之泰國籍勞工PROM
    PHONG　SRIMUANG（下稱被害勞工），於民國93年9月11日上
    午11時30分許，在該處隧道工程隧道口外工作時，因未配戴
    符合國家標準之安全帽，不慎被隧道口上方掉落之石塊擊中
    頭部，經送往醫院急救，仍因顱內出血，於同日12時15分許
    傷重不治死亡。因認被告森榮公司、丁○○、乙○○、甲○○均係犯刑法第276條第2項之業務過失致死罪嫌及違反勞工
    安全衛生法第5條第1項第5款之規定，致生同法第28條第2項
    第1款之職業災害，應依同法第31條第1項之規定論處；另被
    告森榮公司則係違反勞工安全衛生法第5條第1項第5款之規
    定，致生同法第28條第2項第1款之職業災害，應依同法第31
    條第2項之規定論處云云。
二、按犯罪事實，應依證據認定之，無證據不得認定其犯罪事實
    ；不能證明被告犯罪者，應諭知無罪之判決，刑事訴訟法15
    4條第2項、第301條第1項分別定有明文。訊據被告森榮公司
    、丁○○、乙○○及甲○○均否認有何業務過失致人於死及
    違反勞工安全衛生法之犯行，均辯稱：伊等均按照設計圖在
    系爭工程隧道口外設立防護設施及施作地錨及假隧道，已提
    供必要之安全衛生設備，並無疏失；被害勞工所配戴之安全
    帽雖未符合國家安全標準，然本件係落石自高處墜落，動能
    甚大，縱被害勞工配戴合格之安全帽，亦無法承受該落石產
    生之巨大撞擊力，是被害勞工之死亡與未配戴合格之安全帽
    間，並無相當因果關係云云。
三、經查，被告丁○○係森榮公司之代表人兼負責人，被告乙○○則係該公司承攬系爭工程之工作場所負責人，被告甲○○
    受森榮公司雇用，在系爭工程負責隧道挖掘作業之主管等情
    ，均據被告丁○○、乙○○、甲○○自承在卷。而被害勞工
    於上開時、地因系爭工程地點隧道口上方之石塊掉落，遭落
    石擊中頭部，導致顱內出血，經送醫救治後，仍不治死亡之
    事實，有財團法人臺灣基督教門諾會醫院出具之診斷證明書
    1 紙附卷可稽，復經臺灣花蓮地方法院檢察署檢察官督同法
    醫相驗屬實，並製有死亡證明書、相驗筆錄及驗斷書各1份
    在卷可憑，且為被告四人所不否認，此部分事實已堪認定。
四、次按「雇主」對於防止有墜落、崩塌等之虞之作業場所引起
    之危害，應有符合標準之必要安全衛生設備；違反第5條第1
    項之規定，致發生第28條第2項第1款之死亡災害者，處3年
    以下有期徒刑、拘役或科或併科新台幣15萬元以下罰金。法
    人犯前項之罪者，除處罰其負責人外，對該法人亦科以前項
    之罰金，勞工安全衛生法第5條第1項第5款、第31條定有明
    文。又「雇主」對於隧道、坑道作業，為防止隧道、坑道進
    出口附近表土之崩塌或土石之飛落致有危害勞工之虞者，應
    設置擋土支撐、張設防護網、清除浮石或採取邊坡保護。如
    地質惡劣時應採用鋼筋混凝土洞口或邊坡保護等措施。「雇
    主」對於隧道、坑道挖掘（以下簡稱隧道等挖掘）作業或襯
    砌（以下簡稱隧道等襯砌）作業，應指定隧道等挖掘作業主
    管或隧道等襯砌作業主管於作業現場實施檢點，檢查材料、
    工具、器具等，並汰換其不良品；監督勞工個人防護具之使
    用，營造安全衛生設施標準（下稱設施標準）第84條、第10
    2條第2款、第3款亦有明文。另勞工安全衛生設施規則（下
    稱設施規則）第238條則規定「雇主」對於工作場所有物體
    飛落之虞者，應設置防止物體飛落之設備，並供給安全帽等
    防護具，使勞工戴用。經查，被告丁○○係森榮公司之代表
    人兼負責人，為勞工安全衛生法第2條第1項所稱之雇主，自
    有上開勞工安全衛生相關規定之作為義務；被告乙○○、甲○○受雇於森榮公司在系爭工程負責隧道挖掘作業之主管，
    亦有前揭設施標準第102條之檢查、監督義務。惟被告等均
    否認有何業務過失及違反勞工安全衛生法之注意義務，是本
    件所應審究者為：(一)被告丁○○及森榮公司於系爭工程隧道
    口外施作假隧道及地錨是否已符合設施標準第84條所要求之
    保護措施？其有無依設施規則第238條提供安全帽等防護具
    ，供勞工戴用？(二)被告乙○○、甲○○有無違反設施標準第
    102條第2、3款之實施檢點，檢查材料、工具、器具等，並
    汰換其不良品及監督勞工個人防護具之使用之注意義務？被
    害勞工之死亡與其違反注意義務間有無相當因果關係？以下
    分述之：
（一）被告丁○○及森榮公司部分：
  １、證人即系爭工程之設計者趙皓昇於原審準備程序中（被告
      、辯護人及檢察官均不爭執其證據能力）具結證稱：本案
      係伊設計，設計時有考慮落石問題，故設計60噸的預力地
      錨穩定邊坡及防止大落石，另設計做假隧道，以防範小落
      石；假隧道的長度，伊是依落石可能掉下來的距離做計算
      ，根據文獻（即山岳隧道工程設計與實例手冊）記載，架
      設隧道用各對間距約為1公尺，共組立3至4對，總長度約2
      ～3公尺即可（第1對是起算點），本件伊設計從隧道口起
      算4公尺，已足應付平常施工期間的落石；依伊之認知，
      工程如果有做地錨及假隧道就足以應付施工期間的落石，
      施工單位不用額外再增加防落石的設備，但若遇有地震或
      颱風的情形，施工者必須提高警覺，原則上人不應該進去
      等語明確（原審卷第83至88頁），並有其提出之設計施工
      圖、山岳隧道工程設計與實例手冊等資料附卷可稽（原審
      卷第54至63頁）。核與原審依職權送行政院公共工程委員
      會鑑定「本工程案發時已有地錨及4公尺假隧道工程之施
      作，應已考量防範一般情況之落石墜落，本件事故之發生
      乃在颱風過後，自高達約30公尺之處所飛落之石塊擊中罹
      災者所致，應為設計單位於設計時無法預見之特殊情形」
      結果相符，有該委員會95年8月2日工程鑑字第0950029088
      0號函暨所附鑑定書1份（依刑事訴訟法第198條、208條，
      其鑑定書有證據能力）在卷可稽（原審卷第199至209頁）
      。足見被告等依設計施作假隧道及地錨，供作防範落石、
      崩落之安全防護措施，已符合設施標準第84條之防護規定
      。
  ２、雖然行政院勞工委員會北區勞動檢查所93年11月3日職業
      災害檢查報告書（此為勞工委員會依勞工安全衛生法第28
      條第3項依法所為之檢查報告，屬刑事訴訟法第159條之4
      第3款所製作之文書，有證據能力）認被告丁○○及森榮
      公司，未於坑道進出口附近設置擋土支撐、張設防護網、
      清除浮石或採取邊坡保護，有違反設施標準第84條之規定
      。然設施標準第84條之規定，係科予雇主採取適當防護措
      施以保障勞工安全，倘雇主所為之保護措施已足達此目的
      ，即無庸一一施作所規定之防護措施。何況設施標準對在
      隧道口張設防護網之尺寸並未規定，如準用設施標準第19
      條雇主對在高度2公尺以上之橋樑場所作業，應於該處設
      置安全網，及第22條第3項第3款雇主設置之安全網攔截高
      度超過3公尺者，至少應延伸4公尺之規定，被告丁○○及
      森榮公司已設置5組60噸的預力地錨以穩定邊坡及施作4公
      尺之假隧道防止落石，應已善盡其保障勞工安全之防護措
      施，而未違反設施標準第84條之規定。
  ３、又查，被告於施作系爭工程期間，已配發符合國家安全標
      準之工地用安全帽在內各項配備，讓每位工人簽名具領，
      有被害人PROMPHONG　SRIMUANG簽名之「各項配備請領表
      」附卷可稽，則被告亦未違反設施規則第238條之規定。
  ４、綜上，被告丁○○、森榮公司已於隧道口設置地錨及假隧
      道，並提供安全帽防護具供勞工使用，自未違反設施標準
      第84條、設施規則第238條及勞工安全衛生法第5條之規定
      ，難謂其有應注意而不注意之業務過失，公訴人指其涉犯
      刑法第276條第2項之業務過失致死罪及違反勞工安全衛生
      法第5條之規定，應依同法第31條第1項、第2項論科，尚
      乏依據。
（二）被告甲○○、乙○○部分
  １、經查，被告甲○○固為森榮公司雇用於系爭工程負責隧道
      挖掘作業之主管，依設施標準第102條第2、3款之規定，
      有實施檢點，檢查材料、工具、器具等，並汰換其不良品
      及監督勞工個人防護具之使用之注意義務，惟其於93年9
      月11日案發當日請假不在現場，由乙○○代理等情，業經
      被告甲○○、乙○○供承在卷（本院卷第41頁），被告甲○○當日既不在工作場所，自無從監督被害勞工有無配戴
      符合安全標準之安全帽，難謂其有違反設施標準第102條
      第2、3款之注意義務，檢察官謂其未注意上開規定而有過
      失，亦屬無據。
  ２、次查，被告乙○○當日代理甲○○，應在工地巡視工人有
      無配戴符合安全標準之安全帽，亦經其供承不諱，竟疏未
      注意督導被害勞工未戴用合格之安全帽即讓其進入施工場
      所，致生職業災害，自有違反設施標準第102條第2、3款
      之注意義務。惟被害勞工之死亡與其未注意督導間，有無
      因果關係，則為本件關鍵爭點。原審就被害人如配戴符合
      標準之安全帽時，是否能防範或減輕本件落石引起之傷害
      ，送請行政院公共工程委員會鑑定結果，認「本件之落石
      重約3公斤，推測自距離地面約30公尺高之處直接掉落，
      其衝擊能量判斷遠超過符合國家安全標準之耐衝擊能量50
      焦耳（落石自30公尺高之處以自由落體飛落地面，其衝擊
      能量為882焦耳），故即使被害人配戴符合安全標準之安
      全帽，亦難承受如此重大之衝擊」等情，有前揭鑑定書1
      份在卷可憑，顯見以本件落石掉落之衝擊力，縱使被害勞
      工配戴符合國家安全標準之安全帽，亦無從避免或減輕傷
      害，是被告乙○○上開疏未監督之過失，與被害勞工之死
      亡間，即無相當因果關係，自難遽入其於罪。
  ３、綜上，被告甲○○案發日不在現場，難謂其有何過失，被
      告乙○○雖未注意監督被害勞工配戴合格之安全帽，惟被
      害勞工之死亡與其過失間無相當之因果關係，均難以業務
      過失致人於死罪相繩。
五、原審以被告被告丁○○、森榮公司、甲○○、乙○○等人均
    無過失，而判決彼等無罪，認事用法，均無違誤，檢察官仍
    執上詞上訴，非有理由，應駁回之。
據上論斷，應依刑事訴訟法第368條，判決如主文。
本案經檢察官丙○○到庭執行職務。
中　　華　　民　　國　　96　　年　　5 　　月　　31　　日
                  審判長法  官  何方興
                        法  官  王紋瑩
                        法  官  林鳳珠
以上正本證明與原本無異。
如不服本判決，應於送達後10日內，向本院提出上訴狀。其未敘
述理由者，並應於提出上訴狀後10日內向本院補提理由狀 (須附
繕本)。
                        書記官  陳有信
中　　華　　民　　國　　96　　年　　5 　　月　　31　　日
